最高法院刑事判決　　　　　　一○○年度台上字第六三五三號
上　訴　人　蔡嘉陞
上列上訴人因違反毒品危害防制條例等罪案件，不服台灣高等法
院台中分院中華民國一００年九月六日第二審判決（一００年度
上訴字第一三七三號，起訴案號：台灣台中地方法院檢察署九十
九年度偵字第二八四九五號），提起上訴，本院判決如下：
    主  文
上訴駁回。
    理  由
按刑事訴訟法第三百七十七條規定，上訴於第三審法院，非以判
決違背法令為理由，不得為之。是提起第三審上訴，應以原判決
違背法令為理由，係屬法定要件。如果上訴理由書狀並未依據卷
內訴訟資料，具體指摘原判決不適用何種法則或如何適用不當，
或所指摘原判決違法情事，顯與法律規定得為第三審上訴理由之
違法情形，不相適合時，均應認其上訴為違背法律上之程式，予
以駁回。本件原審經審理結果，認為上訴人蔡嘉陞有如原判決附
表（下稱附表）一所載販賣第二級毒品甲基安非他命予潘慧玉二
次、劉晉昇三次，附表二所載販賣第三級毒品愷他命予潘巧莉二
次及張緯祺、劉振昌各一次，附表三所載轉讓亦為禁藥之甲基安
非他命予潘慧玉三次，附表四所載轉讓亦為偽藥之愷他命予潘巧
莉、張軒銘、張緯祺各一次等犯行，均為明確，因而維持第一審
關於上訴人犯如附表一至四所示之罪（即附表一販賣第二級毒品
五罪、附表二販賣第三級毒品四罪、附表三明知為禁藥而轉讓三
罪及附表四明知為偽藥而轉讓三罪），各處如附表一至四所示之
刑（含主刑及從刑），主刑部分並定應執行有期徒刑九年八月之
判決。駁回檢察官及上訴人就上開部分在第二審之上訴（至於上
訴人另被訴如附表五所示之販賣第二級毒品甲基安非他命予胡采
緁十次部分，經原審維持第一審無罪之諭知，駁回檢察官該部分
在第二審之上訴，因未據檢察官上訴，已告確定）。已詳敘其調
查、取捨證據之結果及憑以認定犯罪事實之心證理由。並就上訴
人否認犯行部分之供詞及其所辯各語認非可採，予以論述及指駁
。從形式上觀察，原判決關於上開部分尚無足以影響判決結果之
違背法令情形存在。上訴意旨略以：（一）、原判決雖載稱：證
人潘慧玉、劉晉昇、潘巧莉、張緯祺、劉振昌、張軒銘（下稱潘
慧玉等六人）於檢察官偵查中之證述，雖屬傳聞證據，然該等證
人均經檢察官依法定程序命其具結，且查無何顯不可信之情況，
認其等於偵查中向檢察官所為之陳述，均有證據能力等由。然未
依其等於審判中及在檢察官面前所為陳述之外部附隨之環境或條
件，比較判斷，並於判決內敘明其採用於檢察官面前所為陳述之
心證理由，亦未敘明已審酌刑事訴訟法第一百五十九條之二、第
一百五十九條之三及第一百五十九條之五等規定，以判斷上開證
言有無證據能力，於法有違，併有判決不備理由之違法。（二）
、原判決載述：「本案承辦警員對於被告所使用之電話號碼00
00000000、0000000000號行動電話、另案承
辦警員對於證人胡采緁（綽號妞妞）所使用之電話號碼0000
000000號與本案被告所使用之電話號碼00000000
00號行動電話，實施通訊監察，此有詳載監察電話、對象及通
話內容之通訊監察譯文附卷可參，係依法所為之通訊監察，並經
被告及辯護人於歷次審理程序時表示沒有意見等語，況審酌電話
監聽侵害被告權益之種類及輕重、對於被告訴訟上防禦不利益之
程度、犯罪所生之危害或實害等情形，兼顧人權保障及公共利益
之均衡維護，堪認本案此部分電話通訊監察合於比例原則，應具
有證據能力。」等由。其既認前揭通訊監察係屬合法，復援引刑
事訴訟法第一百五十八條之四規定，加以權衡資為其認定有證據
能力之依據，即有適用法則不當之違誤。（三）、關於原判決認
定上訴人於附表一編號二、四及五所示之時、地販賣甲基安非他
命予劉晉昇三次部分，並未查獲毒品等相關證物，原判決亦未敘
明憑何證據認定上訴人有該部分犯行，有判決不備理由之違誤。
（四）、證人劉晉昇於警詢證稱：向上訴人購買三次毒品，第一
次於民國九十九年十一月六日十九時四十七分許，在台中市○○
區○○路與崇德路路口郵局前；第二次於同年月二十九日二十一
時三十四分許，在台中市○區○○路與漢口路口的「7-11」超商
前；第三次於同年十二月十日二十二時許，在台中市○○區○○
路與崇德路路口郵局前，三次均購買新台幣（下同）一千元之甲
基安非他命一包，伊係以0000000000號行動電話門號
撥打上訴人0000000000號行動電話云云。警方提示譯
文後則改稱：九十九年十一月六日該次交易係撥打000000
0000號電話與上訴人聯絡，有交易成功，同年十一月二十九
日亦有交易等詞，並未指證同年十二月十日之譯文為交易毒品。
其於偵訊時則先稱：九十九年十二月十日晚上六、七、八點於大
雅路與漢口路口的「7-11」向上訴人購買一千元之甲基安非他命
云云；其後改稱係當晚十點於文心路與崇德路路口郵局前交易，
另就同年十一月二十九日之譯文稱前面皆為聊天，於下午九時二
十六分約至「7-11」的兩通電話始為與上訴人交易毒品等詞，並
未證稱：同年十一月六日有毒品交易。第一審時雖證述向上訴人
購買毒品，惟交易金額改稱一千元至三千元。前揭劉晉昇之證詞
，關於毒品交易地點、時間、金額、聯絡方式等前後不一，真實
性即屬有疑。觀諸上訴人與劉晉昇之通訊監察譯文，僅有交易地
點，對於交易內容隻字未提，是否確為毒品交易，仍須其他補強
證據，原審未詳察釐清，遽行判決，有應於審判期日調查之證據
而未予調查之違誤。（五）、上訴人陳稱：係與劉晉昇合資購買
甲基安非他命，其等一同至上手住處，再由上訴人向上手購買等
語。與證人劉晉昇於第一審證述：「（蔡嘉陞供稱，他跟你見面
之後，由你開車載他到美村路與忠誠街口的統一超商，然後再由
蔡嘉陞自行去向上手購買毒品，有何意見？）有這回事。」「（
蔡嘉陞自行向上手買完毒品之後的情形如何？）蔡嘉陞於買完毒
品之後，回到車上之後就會把毒品交給我。」之情節，相互吻合
，堪認屬實。況上訴人購買之毒品數量、金額與交予劉晉昇時相
同，亦無營利之意圖。原審未詳察上開情形，遽論上訴人以販賣
第二級毒品罪刑，有適用法則不當之違誤。（六）、上訴人所犯
販賣毒品之罪，多數屬零星小額交易，情節尚稱輕微，且於偵、
審中坦承多數犯行，先前無相關前科等情。原審定應執行刑，未
審酌上開情節，而與刑事規範目的、刑事政策等內部性界限未符
，亦屬違背法令等語。惟按：（一）、刑事訴訟法所規定傳聞法
則之例外，其中就被告以外之人於偵查中向檢察官所為之陳述，
因檢察官代表國家偵查犯罪時，原則上當能遵守法定程序，被告
以外之人如有具結能力，並經依法具結以擔保其係據實陳述者，
依該法第一百五十九條之一第二項規定「除顯有不可信之情況者
外」，原則上均得為證據。本件證人潘慧玉等六人在偵查中之證
詞，均經具結，且依原判決論斷所憑證據顯示，並無「顯有不可
信之情況」，原判決併採為斷罪證據，於法尚無不合。原判決既
以潘慧玉等六人前揭證言，依刑事訴訟法第一百五十九條之一第
二項規定，得為證據，自無再依同法第一百五十九條之五等規定
，審酌並說明上開證言有無證據能力之必要。上訴意旨就此指摘
，顯非適法之第三審上訴理由。（二）、原判決事實及理由壹、
二之（三）固有上訴意旨（二）所述：「本案承辦警員……，應
具有證據能力。」（見原判決第四頁）之記載。然查台灣台中地
方法院檢察署以上訴人涉犯毒品危害防制條例第四條之罪名，向
台灣台中地方法院聲請核發通訊監察書對上訴人所持有之000
0000000、0000000000號行動電話進行截收、
監聽、錄音，有該院依通訊保障及監察法第五條第一項第一款規
定，所核發通訊監察書在卷可憑（見警聲搜字第八八號卷第一０
至一五頁、警聲搜字第四四九八號卷第一二至一七頁）。原判決
認係依法所為之通信監察，其監察譯文有證據能力，於法尚無不
合。原判決事實及理由欄雖併記載上訴意旨（二）所述：「況審
酌電話監聽侵害被告權益之種類及輕重……，堪認本案此部分電
話通訊監察合於比例原則」等情，僅係贅語，於判決本旨不生影
響。至其所述另案承辦警員對於胡采緁所使用之電話號碼000
0000000號與上訴人所使用之0000000000號行
動電話，實施通訊監察部分，係有關上訴人被訴如附表五所示之
販賣甲基安非他命予胡采緁十次部分（均已無罪確定，有如前述
）之證據資料，與本件上訴部分無涉。上訴意旨（二）執以指摘
，亦非第三審上訴之合法理由。（三）、證據之取捨及犯罪事實
之認定，乃事實審法院之職權，苟其取捨，不違背經驗法則或論
理法則，不得任意指為違法；又證據之證明力如何，由事實審法
院本於確信自由判斷之，此項自由判斷之職權行使，苟係基於吾
人日常生活之經驗，而未違背客觀上應認為確實之定則，又已敘
述其何以為此判斷之理由者，亦不容漫指為違法，而據為適法之
第三審上訴理由。原判決認定上訴人有如附表一編號二、四及五
所載販賣甲基安非他命予劉晉昇三次之事實，係綜合上訴人坦承
曾以其使用之0000000000、0000000000號
行動電話與劉晉昇所使用之0000000000號行動電話聯
絡之事實，證人劉晉昇於偵查中及原審具結證述關於附表一編號
二、四及五所載三次向上訴人購買甲基安非他命之經過，及其二
人以電話聯繫相約、見面之通話內容，亦有卷附通訊監察譯文暨
扣案之行動電話一支等證據資料，本於調查所得之心證，逐一論
證明確。而以上訴人所辯：伊與劉晉昇是共同合資一起到台中市
○村路與忠誠路路口，由伊去向綽號「博鈞」之人購買甲基安非
他命，伊並無販賣甲基安非他命給劉晉昇云云，係卸責之詞，不
足採信。並敘明：１、關於販賣毒品之時間、地點：依證人劉晉
昇於偵訊及第一審之證言，及上訴人所使用之前揭二個門號之行
動電話確曾於附表一編號二、四及五所示時間，與劉晉昇所使用
電話號碼0000000000號行動電話聯繫，其中九十九年
十一月六日十八時五十五分三十四秒、十九時十分四十一秒、十
九時四十七分四十九秒（以上係以0000000000號電話
通話）、九十九年十一月二十九日二十一時二十六分三十四秒、
二十一時三十四分二十一秒、九十九年十二月十日二十一時四十
二分四十三秒、二十二時零分二十五秒（以上係以000000
0000號電話通話），係上訴人以其所使用之上揭行動電話與
劉晉昇通話，通話內容係上訴人與劉晉昇相約見面，雙方均依約
到達地點，且有前述之通訊監察譯文可稽，堪認上訴人確有於附
表一編號二、四及五所示時間、地點，販賣甲基安非他命予劉晉
昇無誤。２、關於販賣毒品之金額：證人劉晉昇於第一審證稱：
前揭三次向上訴人購買甲基安非他命的價格伊現在忘記了，但是
伊之前說每次都是一包一千元，應該是正確的等語。因而認定每
次金額均為一千元。３、非法販賣毒品係政府大力嚴格查緝之違
法行為，非可公然為之，不論是瓶裝或紙包之毒品，均可任意分
裝或增減其份量，而每次買賣之價量，亦隨時隨雙方關係之深淺
、當時之資力、需求程度及對行情之認知等因素而機動調整，因
之販賣之利得，除經坦承犯行，或價量俱臻明確者外，委難察得
實情。況且，毒品之價格昂貴，取得不易，苟無利可圖，應無甘
冒被查緝法辦之危險，平白無端為毒品買賣之工作，而上訴人與
劉晉昇並非熟識，亦非至親，復無其他利害關係，苟無利得，上
訴人豈會甘冒訴追重刑之風險，提供劉晉昇取得甲基安非他命之
理，是上訴人有從中牟利之營利意圖及事實，應屬合理之推斷，
是以上訴人確係基於營利之意圖販售甲基安非他命予劉晉昇甚明
各等情。已詳敘調查、取捨證據之結果及憑以認定犯罪事實之心
證理由。其推理論斷衡諸經驗及論理等證據法則皆無違背，不容
指為違法。又同一證人前後供述不盡一致，採信其部分之陳述時
，當然排除其他部分之供詞，此為法院取捨證據法理上之當然結
果，原判決既採用證人劉晉昇購毒情形之部分證言，資為判決之
依據，自係不採其所為不相容之證詞，縱未就此另予說明，亦與
判決理由不備不相適合，仍不得據為第三審上訴之合法理由。（
四）、刑事訴訟法第一百六十三條規定揭櫫當事人調查證據主導
權之原則，法院於當事人主導之證據調查完畢後，認為事實未臻
明瞭仍有待釐清時，固得斟酌具體個案之情形，裁量是否補充介
入調查。但如待證事實已臻明瞭，無再調查之必要者，法院未為
無益之調查，即不能指為有應調查之證據而不予調查之違法。原
判決認定上訴人有如附表一編號二、四及五所載販賣甲基安非他
命予劉晉昇三次之犯罪事實，已詳敘憑以認定之證據及其認定之
理由，有如前述。又原審審判長於一００年八月二十四日上午審
判時，詢以：「尚有證據請求調查？」上訴人及其原審辯護人均
稱：「沒有。」（見原審卷第八四頁），且在原審辯論終結前，
亦未曾聲請就上訴意旨（四）所指事項為調查證據之聲請，原審
因該待證事實已臻明確，未另為無益之調查，此屬法院調查證據
裁量權之適法行使，究與應於審判期日調查之證據而未予調查之
違法情形有別。上訴意旨執以指摘，仍非上訴第三審之合法理由
。（五）、依刑法第五十一條第五款規定，數罪併罰經分別宣告
多數有期徒刑者，應於各刑中之最長期以上，各刑合併之刑期以
下，定其應執行之刑期，但不得逾三十年。又應執行刑之量定，
係實體法上賦予法院職權裁量之事項，倘無逾越法律規定之範圍
，或濫用裁量權限之情形，即不得任意指摘為違法，而據為第三
審上訴之合法理由。原判決維持第一審於上訴人所犯各罪中，經
宣告最長期之有期徒刑七年四月以上，各刑合併之刑期有期徒刑
四十二年二月以下，定其應執行刑為有期徒刑九年八月，既未逾
法定刑度，亦無濫用裁量權限之情形，不生違法問題。上訴意旨
任憑己意所為指摘，殊非第三審上訴之合法理由。（六）、其餘
上訴意旨，經核亦係置原判決所為明白論斷於不顧，仍持已為原
判決指駁之陳詞再事爭辯，及對於事實審法院取捨證據與自由判
斷證據證明力之職權行使，徒以自己之說詞，任意指摘，難認已
符合首揭法定之第三審上訴要件。其上訴違背法律上之程式，應
予駁回。
據上論結，應依刑事訴訟法第三百九十五條前段，判決如主文。
中    華    民    國  一○○  年   十一   月   十七   日
                      最高法院刑事第五庭
                          審判長法官  邵  燕  玲  
                                法官  李  伯  道  
                                法官  孫  增  同  
                                法官  李  英  勇  
                                法官  李  嘉  興  
本件正本證明與原本無異
                                      書  記  官  
中    華    民    國  一○○  年   十一   月   十七   日
                                                      Q